臺灣桃園地方法院民事判決
110年度訴字第1477號
原      告  張琲蓁  
訴訟代理人  邱英豪律師
被      告  楊兆庚  
            賴惠玉  
            賴惠文  
            謝玉秀  

訴訟代理人  鄭文哲  
被      告  鄭正謙  
訴訟代理人  鄭文哲  
            鄭光甫  
被      告  鄭豊霖  

            鄭佳茹  


            鄭鳳茹  


            吳光輝  
            吳光名  
            吳光正  


            鄭世傑  
上列當事人間請求分割共有物事件，本院於民國111年1月13日言
詞辯論終結，判決如下：
    主  文
兩造共有桃園市○○區○○段0000地號土地應予變賣，所得價金由兩
造依附表所示應有部分比例分配。
訴訟費用由兩造按如附表訴訟費用負擔之比例欄所示負擔。
    事實及理由
壹、程序方面：
    被告楊兆庚、賴惠玉、賴惠文、鄭豊霖、鄭鳳茹、吳光輝、
    吳光名、吳光正、鄭世傑經合法通知，而未於最後言詞辯論
    期日到場，經核無民事訴訟法第386 條各款所列情形，依同
    法第385 條第1 項，爰依原告之聲請，由其一造辯論而為判
    決。
貳、實體方面：
一、原告主張：桃園市○○區○○段0000地號土地（下稱系爭土地）
    為兩造依附表所示應有部分比例共有，並無不能分割之情事
    ，且兩造未訂有任何不能分割之約定，亦無法就分割方法達
    成協議，為此，爰依民法第823 條第1項、第824 條第2 項
    規定，請求裁判分割系爭土地等語。並聲明：兩造共有系爭
    土地應依桃園市大溪地政事務所110年10月8日溪測法字第04
    9400號土地複丈成果圖方案一所示分割方式准予分割。
二、被告方面之陳述：
  ㈠鄭正謙、謝玉秀、鄭佳茹：同意就系爭土地為分割，惟希望
    原告將伊之應有部分予以收購，若未達成收購共識則希望變
    價分割。
　㈡被告楊兆庚、賴惠玉、賴惠文、鄭豊霖、鄭鳳茹、吳光輝、
    吳光名、吳光正、鄭世傑未到庭陳述及聲明，亦未提出書狀
    或意見供本院參酌。
三、得心證之理由：
　㈠原告就系爭土地請求法院裁判分割，為有理由：
　⒈按各共有人，除法令另有規定外，得隨時請求分割共有物，
    但因物之使用目的不能分割或契約訂有不分割之期限者，不
    在此限，民法第823條第1項定有明文。
　⒉經查，系爭土地係屬都市計畫內住宅區，並無法令規定不能
    分割之情形，有系爭土地之第一類登記謄本、桃園市大溪區
    地政事務所110年8月23日溪地測字第1100011921號函可參（
    見本院卷第41至48頁、第77頁）。而系爭土地之現況大部分
    為菜園，相鄰之1270地號土地為柏油道路且為都市計畫道路
    尚未開闢，而系爭土地尖端部分有一活動車棚並無固定之地
    上物、前端之1274地號土地舖有紅磚步道等情，有本院110 
    年12月3日之勘驗筆錄及系爭土地現場照片6張為憑（見本院
    卷第189至202頁），亦無使用目的上不能分割之情事。又到
    場之共有人均未提出系爭土地有何不能分割之協議，其餘未
    到場之被告則均未於言詞辯論期日到場爭執，亦未提出書狀
    作何答辯。準此，應認原告依民法第823 條第1 項規定，就
    系爭土地請求法院裁判分割，為有理由，應予准許。
　㈡系爭土地應以變價分割之方式為適當：
  ⒈按「共有物之分割方法不能協議決定，或於協議決定後因消
    滅時效完成經共有人拒絕履行者，法院得因任何共有人之請
    求，命為下列之分配：一、以原物分配於各共有人，但各共
    有人均受原物之分配顯有困難者，得將原物分配於部分共有
    人；二、原物分配顯有困難時，得變賣共有物，以價金分配
    於各共有人，或以原物之一部分分配於各共有人，他部分變
    賣，以價金分配於各共有人；以原物為分配時，如共有人中
    有未受分配，或不能按其應有部分受分配者，得以金錢補償
    之。」，民法第824 條第2 項、第3 項分別定有明文。所謂
    原物分配有困難，係指共有物性質上不能以原物分配或以原
    物分配有事實上或法律上困難之情形，例如原物性質上無法
    分割或分割將減損其價值之情形，始得依變賣之方法分配價
    金，以維護共有物之經濟效益，及兼顧共有人之利益與實質
    公平（最高法院102 年度台上字第1336號判決意旨可資參照
    ）。又於裁判上決定共有物分割之方法，法院本有自由裁量
    權，不受任何人主張之拘束，然仍須斟酌各共有人之利害關
    係、使用情形、共有物之性質及價值、經濟效用，並符合公
    平經濟原則，其分割方法始得謂為適當。
　⒉本件不宜採取將系爭土地原物分割之方案：
　⑴按法院為裁判分割時，除各共有人均受原物之分配顯有困難
    ，得將原物分配於部分共有人外，應以以原物分配於各共有
    人；而以原物為分配時，應以消滅其共有關係為原則，法院
    原不得創設新的共有關係，僅遇有因共有人之利益或其他必
    要情形，始得就共有物之一部分仍維持共有；此觀民法第82
    4條第2項第1款及第4項規定即明。故法院於判命部分共有人
    就共有物之一部分仍維持共有時，應說明其裁量之具體理由
    （最高法院102年度台上字第101號民事判決意旨參照）。
　⑵經查，原告所提出之方案係主張將系爭土地分割為A、B兩部
    分，A部分土地由原告單獨所有，B部分土地由被告等人維持
    共有，故此方案中B部分土地仍由他共有人維持共有，然並
    未有任何共有人表明贊同願與他共有人維持共有關係，揆諸
    前開見解，自不宜採取此分割方案。而就系爭土地B部分縱
    共有人同意依其之應有部分比例進行分割，因各共有人之應
    有部分大小不一，且人數非少，如此分割，顯將造成分割後
    之土地形狀不規則，且過度細分，使各共有人無法利用土地
    ，發揮其經濟效能，亦可能使法律關係趨於複雜，亦非妥適
    。
　⑶另被告鄭正謙、謝玉秀、鄭佳茹等人表示如原告欲以金錢補
    償，願系爭土地全數原物分割予原告，而原告則欲繼續持有
    系爭土地，雖似可採取原物分割予原告，由原告以金錢補償
    其他共有人之分割方案，然原告已當庭表示就B部分無法以
    價金找補其他共有人等語（見本院卷第254頁），且就給付
    合理補償金之部分，兩造又均無法提出何公平計算之方法及
    計算結果之金額，且原告亦自承未有足夠資力可以金錢補償
    他共有人，為免法院裁判分割共有物後，對共有人造成非自
    願之財產上負擔，故兼採分割及金錢補償之分割方式，恐徒
    增兩造紛爭，難認此種方割方式為可採。
　⑷綜上，本件不宜採取將系爭土地原物分割之方案。
　⒊本件亦不宜採取將系爭土地一部原物分割、一部變價分割之
    方案。
　⑴按民法第824 條第2 項明文規定：「分割之方法不能協議決
    定，或於協議決定後因消滅時效完成經共有人拒絕履行者，
    法院得因任何共有人之請求，命為下列之分配：以原物分配
    於各共有人。但各共有人均受原物之分配顯有困難者，得將
    原物分配於部分共有人。原物分配顯有困難時，得變賣共有
    物，以價金分配於各共有人；或以原物之一部分分配於各共
    有人，他部分變賣，以價金分配於各共有人。」，該規定前
    後文所稱之「各共有人」，均係指全體共有人。準此，法院
    兼採原物分配與變賣價金分配之分割方法時，務必全體共有
    人均分配到部分原物及變賣部分原物後之價金，始符法意。
    至法院為裁判分割時，為彈性運用以符實際需求，如需保留
    部分共有土地供為通行道路之用等因共有人之利益或其他必
    要情形，就共有物之一部，仍有維持共有之必要時，民法第
    824 條第4 項規定乃賦予法院於此特別情形下，有就共有物
    之特定部分不予分割之裁量權，並可由部分共有人維持該特
    定部分之共有，非謂法院於依同法條第2 項第2 款規定兼採
    原物及價金分配之分割方法時，亦得就各該分配方法僅對部
    分共有人為分配（最高法院107 年度台上字第1791號民事判
    決意旨參照）。
　⑵查關於部分原物分割，部分變價分割，依據民法第824條第2 
    項第2 款後段規定「以原物之一部分分配於各共有人，他部
    分變賣，以價金分配於各共有人」，因條文採用「各共有人
    」一詞，就同一共有物對於全體共有人，應採相同分割方法
    （謝在全教授，民法物權論上冊，103 年9 月版第407 頁參
    照），是上開分割方法並不包括在內，故仍非法之所許（臺
    灣高等法院暨所屬法院105 年法律座談會民事類提案第11號
    、臺灣高等法院104 年度上字第899 號裁判要旨可資參照）
    。故如將系爭土地一部原物分割他部分變價之分割方式應非
    法所允許，此分割方案亦不適切。
　⒋系爭土地以變價分割之方式進行分割，較為適當。
　⑴系爭土地以上開原物分配或兼採原物及變價分配等之分割方
    式，均有其困難或不適當之處，業如前述。而系爭土地若採
    變價分割方式，將系爭土地予以變賣，以所得價金分配予全
    體共有人，藉由市場行情決定系爭土地之價值，既可發揮系
    爭土地最高經濟利用價值，亦可保持系爭土地之完整利用及
    經濟效用，各共有人亦得藉此充分實現因共有系爭土地所得
    享有之金錢利益，對兩造均屬有利。此外，將來執行法院依
    變價分割判決拍賣系爭土地時，如兩造對系爭土地另有使用
    規劃或留有特殊感情，亦得依民法第824 條第7 項規定：「
    變賣共有物時，除買受人為共有人外，共有人有依相同條件
    優先承買之權，有二人以上願優先承買者，以抽籤定之」，
    於強制執行拍賣程序中應買或承買之，或俟第三人得標買受
    後，再依上開規定行使優先承買權，買受系爭土地，雙方經
    由拍賣程式取得系爭土地之機會係為均等，對兩造而言，實
    屬公平。準此，本院經斟酌系爭土地之型態及使用情形、法
    令規定限制以及兩造之利益等一切情狀後，認將兩造共有之
    系爭土地予以變價分割，應屬最妥適之分割方法。
　⑵綜上，系爭土地應以變價分割之方式進行分割，較為適當。
四、綜上所述，原告依民法第823 條第1 項、第824 條第2項規
    定，訴請本院就系爭土地予以裁判分割，於法有據，應予准
    許。進而，本院於斟酌系爭土地之使用情形、性質、法令限
    制、經濟效用及各共有人之利害關係等相關因素後，爰就系
    爭土地之分割方法諭知如主文第1項所示。
五、本件事證已臻明確，兩造所提其餘攻擊、防禦方法及證據，
    經本院審酌後，認與本判決結果不生影響，爰不逐一論述。
六、訴訟費用分擔之依據：民事訴訟法第80條之1。
    分割共有物之訴，核其性質，兩造本可互換地位，原告提起
    本件訴訟於法雖屬有據，然被告之應訴乃法律規定不得不然
    ，其所為抗辯為伸張或防衛權利所必要，且本件分割結果，
    全體共有人均蒙其利，是本件訴訟費用應由兩造各依應有部
    分比例分擔，始為公允，爰酌定訴訟費用負擔之方式如主文
    第2項所示。　　　
中　　華　　民　　國　111  　年　　 2　　月　　17 　　日
                  民事第四庭    法　官　游智棋

以上正本係照原本作成。
如對本判決上訴，須於判決送達後 20 日內向本院提出上訴狀。
如委任律師提起上訴者，應一併繳納上訴審裁判費。
中　　華　　民　　國　　111 　年　　2 　　月　　18　　日
                                書記官　李韋樺
　　　　　　　　　　　　　　　　
附表
編號 當事人 應有部分比例 訴訟費用負擔之比例 1 被告鄭正謙 6/108 6/108 2 被告楊兆庚 1/36 1/36 3 被告賴惠玉 6/108 6/108 4 被告賴惠文 6/108 6/108 5 被告謝玉秀 6/432 6/432 6 被告鄭豊霖 6/432 6/432 7 被告鄭佳茹 6/432 6/432 8 被告鄭鳳茹 6/432 6/432 9 被告吳光輝 1/81 1/81 10 被告吳光名 1/81 1/81 11 被告吳光正 1/81 1/81 12 被告鄭世傑 6/108 6/108 13 原告張琲蓁 77/108 77/108